【裁判字號】    89,訴,348
【裁判日期】    891122
【裁判案由】    申報公職人員財產
【裁判全文】
臺北高等行政法院判決                              八十九年度訴字第三四八號
                              .
    原      告  甲○○
    被      告  法務部
    代表人(部長)乙○○
    訴訟代理人  丁○○
                丙○○
右當事人間因申報公職人員財產事件，原告不服被告中華民國八十九年六月二十七日
法八九訴字第一二二八四號訴願決定，提起行政訴訟。本院判決如左：
    主  文
原告之訴駁回。
訴訟費用由原告負擔。
    事  實
一、事實概要：原告係財政部台北關稅局稽查組總務課儀撿一股股長，為公職人員財
    產申報法第二條第一項第十一款所定應申報財產之人員。於民國八十七年申報財
    產時，漏報其配偶宮兆芬所有臺灣銀行存款新台幣（以下同）一百三十七萬八千
    五百九十九元、中國國際商業銀行存款三十一萬零九百四十一元、上海商業儲蓄
    銀行存款一百零六萬三千零九十四元、世華聯合商業銀行存款二百三十二元、郵
    政儲金匯業局存款一萬八千七百三十三元，故為不實申報。經被告機關於八十九
    年三月十日以法八九財申罰字第００二二七三號公職人員財產申報案件罰緩處分
    書處以罰緩七萬元，訴願人不服，提起訴願，經遭決定駁回。
二、兩造聲明：
    (一)原告聲明求為判決：訴願決定及原處分均撤銷。
    (二)被告聲明求為判決：駁回原告之訴。
三、兩造之爭點：原告是否故意漏報財產。
    (一)原告主張之理由：查公職人員財產申報法第十一條第一項規：「公職人員明
        知應依規定申報，無正當理由，不為申報處新台幣六萬元以上三十萬元以下
        罰鍰。其故意申報不實者，亦同。」其立法之本意即有意排除其他過失與非
        故意之行為作為處罰之對象。原告一再陳明原告當時從事海關分估放行之工
        作，公務繁忙且剛升任股長不久，方具備財產申報之資格，純係不按申報細
        節，唯秉承一向奉公守、謹慎小心之初衷，對於所知應申報之財產清清白白
        誠實申報，鉅細靡餘，實無故意申報不實之意圖。原告於申報時，曾詢問配
        偶，配偶答稱無應申報事項，原告思及其配偶乃海關低階辦事員，應無逾百
        萬元之存款，現時夫妻財產分別管理乃屬常態，是以未深究配偶之財產詳情
        。再原告係於八十三年再婚，八十四年以中央公教輔助款購買住宅時又未以
        配偶名義登記，為此與配偶多次爭吵，配偶遂不願讓原告知悉財產狀況，原
        告此次漏報確係疏於深究，充其量僅疏未申報，與故意申報不實有間，實係
        基於夫妻分別管理財產及倫常家庭和樂，未深究配偶之財產，致一時疏忽漏
        報配偶存款，實非故意申報不實。本案案情單純，未申報之銀行存款，一絲
        一毫皆為長久以來省吃儉用辛若工作之薪資累積所得，被告機關迄未能證實
        原告有何申報不實之故，於情於理非無可議之處，訴願決定復予維持，請一
        併撤銷，以維原告清白。
    (二)被告主張之理由：本件原告提起行政訴訟，其理由係謂：渠於八十七年申報
        財產時從事海關分估放行之工作，公務繁忙，且因甫升任股長未久，純係不
        諳申報細節致漏報其配偶所有之存款，況銀行存款極易查知，漏報之存款復
        係其配偶薪資帳戶，無從隱瞞，原告實無故意申報不實之必要及理由。又原
        告於申報時，曾詢問其配偶，配偶答稱無應申報事項，原告思及其配偶乃海
        關低階辦事員，應無逾百萬元之存款，現時夫妻財產分別管理乃屬常態，是
        以未深究配偶之財產詳情。再原告係於八十三年再婚，八十四年以中央公教
        輔助款購買住宅時又未以配偶名義登記，為此與配偶多次爭吵，配偶遂不願
        讓原告知悉財產狀況，原告此次漏報確係疏於深究，充其量僅疏未申報，與
        故意申報不實有間，被告訴願決定書不能舉證證明原告有申報不實之故意，
        僅以推測之詞處罰原告，原告實難甘服云云為據。按公職人員財產申報法第
        十一條第一項後段所定故意申報不實，所指之故意，除直接故意外，並不排
        除間接故意之情形，迭據行政法院於八十八年度判字第三六三０號、第三六
        八五號、第四二０三號等判決意旨宣示甚明。又公職人員與其配偶所有之應
        申報財產，應一併申報，存款總額達新臺幣一百萬元，即應申報，公職人員
        財產申報法第五條第二項及同法施行細則第十九條第一項第一款分別定有明
        文，查本件原告確於八十七年申報財產持有漏報其配偶所有存款情事，有原
        告八十七年申報表、臺灣銀行公職人員此外產申報查復單、中國國際商業銀
        行八十八年五月二十五日（八八）中總管字第一七一八號函、上海商業儲蓄
        銀行八十八年五月二十八日（八八）上營存字第二二一號函、世華聯合商業
        銀行八十八年五月二十七日（八八）世銀管字第０七八三號函、郵政儲金匯
        業局八十八年五月二十八日八八七五五一─二０號函附原告配偶存款餘額表
        等資料在卷可稽。原告雖辯稱申報財產時公務繁忙，且初次申報未諸申報細
        節云云，惟依公職人員財產申報法第三條規定，就（到）職申報期間為三個
        月，每年定期申報期間為二個月，應有相當之準備期間，是原告以公務繁忙
        云云置辯，尚不足採。又公職人員財產申報制度之立法原意，本即為確立公
        職人員清廉之作為，並輔以全民監督之原則，故要求公職人員應據實申報其
        本人、配偶及未成年子女所有之應申報財產，原告辯稱其漏報之配偶存款極
        易查得，無故意申報不實之必要，然應申報財產項目絕大多數均於政府機關
        或有關機構設有登記制度，查詢本即不困難，若謂須以財產查詢困難與否為
        認定有無申報不實故意之依據，容非立法之本意；況原告未依實申報，本即
        有礙社會大眾對其財產內容之了解，與全民監督之原則有違，自有可罰性。
        再原告辯稱其係再婚，購買房屋時未以其配偶名義登記，致與配偶多有爭吵
        ，彼此財產相互隱瞞乙節，純係其個人因素造成，原不得據以解免應依法據
        實申報配偶財產之義務。至於原告復稱與配偶財產分別管理，相互尊重，未
        深究配偶之財產致疏於申報云云，按財產申報僅條原告為履行法定義務，將
        其本人、配偶及未成年子女之應申報財產辦理申報，不涉及財產之管理及處
        分，是原告以財產分別管理資為免責之理由，亦不可採；況原告於申報財產
        時，未深究其配偶之財產狀況，漏未申報之存款計達二百七十七萬一千五百
        九十九元，實無容諉為不知情，其未盡查明之責，如何確信其申報之內容為
        真實？顯有因而申報不實亦不違反其本意之不確定故意，接諸首揭行政法院
        判決意旨，堪認原告有申報不實之故意。本件原告之訴應無理由，請予以駁
        回。
    理  由
一、按「公職人員及其配偶所有之應申報財產，應一併申報。」公職人員財產申報法
    第五條第二項定有明文。又配偶之存款總額為新臺幣一百萬元，依同法施行細則
    第十九條第一項第一款、第二項之規定，即應申報。經查本件原告確有漏報其配
    偶所有存款情事，不僅為原告所是認，且有原告八十七年十二月十四日所填具之
    公職人員財產申報表、臺灣銀行公職人員財產申報查復單、中國國際商業銀行八
    十八年五月二十五日（八八）中總管字第一七一八號函、上海商業儲蓄銀行八十
    八年五月二十八日（八八）上管存字第二一三號函、世華聯合商業銀行人十八年
    五月二十七日（八八）世銀管字第０七八三號函、郵政儲金匯業局八十八年五月
    二十八日八八七五五─二０號函附原告配偶存款餘額等資料影本在卷可憑。原告
    雖主張其配偶僅為海關低階關員，不須申報，且基於夫妻相互尊重立場，為免造
    成夫妻感情失和，未強迫配偶告知存款狀況，其配偶存款皆係薪資所得，並無不
    法或不當情事，遺漏申報僅為一時疏忽，非故意申報不實云云。惟查，原告之配
    偶固無需申報財產，然原告為應申報財產之公職人員，依法則應一併申報其配偶
    所有之財產，此係應申報財產人之法定義務，申報義務人自不能任意藉詞推卸。
    而申報配偶財產，係為履行申報義務人之法定義務，不涉及配偶財產之處分，與
    夫妻相互尊重，各自管理財產之原則尤其無涉。況依原告所述，其申報時亦明知
    應申報配偶所有之財產，而未向配偶詳加查詢或請配偶提供財產資料以為申報，
    是原告有違反法定之據實申報義務，至為灼然。況原告漏未申報之配偶存款總額
    達二百七十七萬一千五百九十九元，數額甚鉅，諒非一時疏忽所致。是原告主張
    無漏報財產之故意云云，無非事後卸責之詞，自不足採。其有申報不實之故意，
    應堪認定。被告機關因依前開規定處罰鍰七萬元，於法即無不合，訴願決定遞予
    維持，亦稱妥適。
二、綜前所述，本件原告訴請撤銷原處分及訴願決定，為無理由，應予駁回。
據上論結，本件原告之訴為無理由，爰依行政訴訟法第九十八條第三項前段，判決如
主文。
中    華    民    國      八十九      年      十一      月    二十二    日
                               臺北高等行政法院第 一 庭
                                           審 判 長 法  官  鄭忠仁
                                                    法  官  楊莉莉
                                                    法  官  林育如
右為正本係照原本作成。
如不服本判決，應於送達後二十日內，向本院提出上訴狀並表明上訴理由，如於本判
決宣示後送達前提起上訴者，應於判決送達後二十日內補提上訴理由書（須按他造人
數附繕本）。
中      華      民      國    八十九    年     十一     月    二十二    日
                                                    書記官  蕭秀琴


司法院資訊處製作；財團法人民間司法改革基金會備份。
